【裁判字號】    97,簡上,44
【裁判日期】    971128
【裁判案由】    確認界址
【裁判全文】
臺灣板橋地方法院民事判決              97年度簡上字第44號
上  訴  人  甲○○
訴訟代理人  丙○○
被上訴人    維忠企業有限公司
法定代理人  丁○○
被上訴人    成陽印刷股份有限公司
法定代理人  乙○○
訴訟代理人  劉大正律師
上列當事人間請求確認界址事件，上訴人對於中華民國96年12月
27日本院板橋簡易庭96年度板簡字第11962 號第一審判決提起上
訴，經本院於97年11月4日言詞辯論終結，判決如下：
    主  文
上訴駁回。
第二審訴訟費用由上訴人負擔。
    事實及理由
一、程序方面：
    (一)本件被上訴人維忠企業有限公司（下稱被上訴人維忠公司
      ）未於言詞辯論期日到場，核無民事訴訟法第386 條所列
      各款情形，爰依上訴人之聲請，由其一造辯論而為判決。
    (二)按不動產因經界不明或就經界有爭執者，當事人得依法提
      起不動產界線之訴；另土地法第46條之1 至46條之3 規定
      之「地籍圖重測」，乃地政機關基於職權提供土地測量技
      術上之服務，將人民原有土地所有權之範圍，利用地籍調
      查及測量等方法，將其完整正確反映於地籍圖，應無增減
      人民私權之效力，故縱令相鄰土地所有權人於重新實施地
      籍測量時，均於地政機關通知之期限內到場指界，毫無爭
      議，地政機關依照規定已依其共同指定之界址重新實施地
      籍測量，則於測量結果公告期間內即令土地所有權人以指
      界錯誤為由，提出異議，測量結果於該公告期間屆滿後即
      行確定，地政機關應據以辦理土地標示變更登記，有爭執
      之土地所有權人尚得依法提起民事訴訟請求解決，法院仍
      應就兩造之爭執依調查證據之結果予以認定，以保障人民
      財產權及訴訟權，業據司法院大法官會議以釋字第374 號
      解釋在案。從而，相鄰土地所有人間若就地籍圖所繪界線
      是否為土地之界址有爭執，就此界址所生之糾紛，自有提
      起確認界址之訴以資解決之必要。查臺北縣板橋地政事務
      所為辦理95年度土城市地籍圖重測，進行地籍調查時，兩
      造就系爭廷寮坑段內藤寮小段18-10 、17-14 及18地號土
      地之指界有爭議，經臺北縣不動產糾紛調處委員會於民國
      95 年7月31日調處結果，作成「本案參照原地籍圖之套圖
      辦理以為雙方界址」之決議，此有臺北縣政府不動產糾紛
      調處紀錄表之影本1 份附於原審卷第34頁可憑，則上訴人
      提起本件確認界址之訴，即有確認利益，合先敘明。
二、上訴人起訴主張：伊所有坐落台北縣土城市○○○段內藤寮
    坑小段18-10 地號土地與被上訴人維忠公司所有坐落同小段
    17-14 地號土地、被上訴人成陽印刷股份有限公司（下稱被
    上訴人成陽公司）所有坐落同小段18地號土地相鄰，因重測
    界址爭議，經台北縣政府依法予以調處，上訴人不服調處結
    果，爰提起本訴。查上訴人於70年間購買系爭18-10 地號土
    地時，被上訴人2 人並未建築廠房，嗣被上訴人竟越界建築
    ，致上訴人土地減少而受有損害，是上訴人所有之18-10 地
    號土地與被上訴人維忠公司所有17-14 地號土地之界址應為
    如後附鑑定圖所示D ─C ─B ─A 點之連線，與被上訴人成
    陽公司所有18地號土地之界址應為如後附鑑定圖所示H ─I
    ─A 點之連線。並聲明：求為判決確認上訴人所有18-10 地
    號土地與被上訴人維忠公司所有17-14 地號土地之界址為如
    後附鑑定圖D ─C ─B ─A 點之連線所示，與被上訴人成陽
    公司所有18地號土地之界址為如後附鑑定圖H ─I ─A 點之
    連線所示。原審判決確認上訴人所有坐落台北縣土城市○○
    ○段內藤寮坑小段18-10 地號土地與被上訴人維忠公司所有
    坐落同小段17-14 地號土地及與被上訴人成陽公司所有坐落
    同小段18地號土地之界址應為如後附鑑定圖所示紅、黑虛線
    之連接線，上訴人不服提起上訴，並聲明：求為判決確認上
    訴人所有18-10 地號土地與被上訴人維忠公司所有17-14 地
    號土地之界址為如後附鑑定圖D ─C ─B ─A 點之連線所示
    ，與被上訴人成陽公司所有18地號土地之界址為如後附鑑定
    圖H ─I 與I ─A 點之連線自A 點往右上角延伸。
三、被上訴人則以：土地重測時被上訴人均有指界，對於法院囑
    託地政測量之結果，被上訴人均予尊重等語。對上訴人之上
    訴則聲明：請求駁回上訴。
四、查坐落台北縣土城市○○○段內藤寮坑小段18-10 地號土地
    為上訴人所有，分別與被上訴人維忠公司所有之17-14 地號
    土地、被上訴人成陽公司所有之18地號土地相毗鄰之事實，
    有土地登記第二類謄本之影本3 份、地籍圖謄本之影本1 份
    附於原審卷第26-30 頁可稽，並為兩造所不爭執，自堪信為
    真實。
五、按已辦地籍圖測量之地區，因地籍圖原圖破損、滅失、比例
    尺變更或其他重大原因，得重新實施地籍測量。土地法第46
    條之1 定有明文。衡諸土地重測之目的在於求地籍資料之正
    確，經重測後之實際土地面積與土地登記簿謄本上原登記面
    積不符，乃由於數十年前測量技術欠佳或其他因素所致，況
    地籍圖重測係依土地法令之規定，利用科學方法，更新測量
    技術和儀器，普收測量整理實效，使地籍登記趨於正確，以
    杜糾紛（最高法院69年度台上字第3426號判決意旨參照）。
    又按重新實施地籍測量時，土地所有權人應於地政機關通知
    之期限內，自行設立界標，並到場指界。逾期不設立界標或
    到場指界者，得依下列順序逕行施測：一、鄰地界址；二、
    現使用人之指界；三、參照舊地籍圖；四、地方習慣，土地
    法第46條之2 第1 項定有明文，足見確定界址應以當事人指
    界並參照舊地籍圖及鄰地界址等客觀基準以確定界址。本件
    兩造於臺北縣板橋地政事務所為辦理95年度土城市地籍圖重
    測進行地籍調查時，就系爭廷寮坑段內藤寮小段18-10 、
    17-14 及18地號土地之指界有爭議，有如前述，是本件兩造
    所有上開相鄰土地之界址，自應依上開原則認定之。經查，
    (一)上訴人所有18-10 地號土地為一空地，供他人做為停車場
      之用，被上訴人維忠公司於76年6 月27日取得17-14 地號
      土地之所有權，並在其上蓋有工廠，與上訴人所有18-10
      地號土地以水溝及圍牆相鄰。被上訴人成陽公司係於77年
      6 月13日取得18地號土地之所有權，亦在其上蓋有工廠，
      與上訴人所有18-10 地號土地以圍牆相鄰一節，有上訴人
      提出之土地登記謄本影本2 份附於原審卷第27-29 頁可佐
      ，並經原審法院於96年10月8 日至現場勘驗屬實，製有勘
      驗筆錄附於原審卷第156-159 頁可憑，且有現場照片之影
      本13幀附於原審卷第160-165 頁為證，並為兩造所不爭。
      而被上訴人維忠公司與上訴人所有土地相鄰之水溝，係被
      上訴人2 人工廠所在之台北縣土城市永豐工業區管理委員
      會於87年6 月間所興建，位於被告維忠公司所有之17-14
      地號土地上，被告成陽公司所有之廠房及圍牆興建已20年
      等情，亦為兩造所不爭執，並有建築改良物所有權狀影本
      1 份附於原審卷第204 頁可憑。足認兩造間相鄰土地多年
      ，向來均以水溝及圍牆（上訴人與被上訴人維忠公司部分
      ）、暨圍牆（上訴人與被上訴人成陽公司部分）為界。
    (二)經原審法院囑託台北縣中和地政事務所依原地籍圖測繪鑑
      定圖，上訴人所有18-10 地號與被上訴人維忠公司所有之
      17-14 地號土地、及與被上訴人成陽公司所有之18地號土
      地，係分別以C ’─B ’─A ’及E ’─A ’之紅、黑虛
      線之連接線為地籍線，業據實施鑑測之前臺北縣板橋地政
      事務所測量課課長（現為台北縣政府地籍測量科技正）王
      賀盛於本院準備程序期日到場證述明確（見本院卷第87頁
      ，97年7 月8 日準備程序期日）。該地籍線與兩造多年均
      以水溝及圍牆（上訴人與被上訴人維忠公司部分）、暨圍
      牆（上訴人與被上訴人成陽公司部分）為界之界線，甚為
      相近，亦有該鑑定圖可稽。
    (三)上訴人雖主張其所有18-10 地號土地與被上訴人維忠公司
      所有17-14 地號土地之界址應如後附鑑定圖D ─C ─B ─
      A 點之連線所示，與被上訴人成陽公司所有18地號土地之
      界址應如鑑定圖H ─I 與I ─A 點之連線自Ａ點往右上角
      延伸等語。惟參諸坐落台北縣土城市○○○段內藤寮坑小
      段17-14 、18、18 -9 、18-10 及18-12 地號土地之地籍
      圖謄本，上訴人所有18-10 地號土地與被上訴人成陽公司
      所有之18地號土地之界址係為一直線，並無轉折，此有地
      籍圖謄本附於原審卷第30頁可稽，上訴人主張應以Ｈ─Ｉ
      與Ｉ─Ａ點之轉折連線，並自Ａ點往右上角延伸為界，已
      與該謄本所繪系爭18-10 與18地號土地之地形不符。又依
      原地籍圖之地籍線計算上訴人所有18-10 地號土地之面積
      ，較原登記之面積增4.08平方公尺，被上訴人維忠公司所
      有17-4土地之面積，較原登記之面積減少1.35平方公尺，
      被上訴人成陽公司所有18地號土地之面積，較原登記之面
      積減少58.65 平方公尺，然若依上訴人所主張之如後附鑑
      定圖所示D ─C ─B ─A 點之連線及H ─I 及I ─A 點之
      連線往右上角延伸計算結果，上訴人所有18-10 地號土地
      之面積，較原登記之面增加49.88 平方公尺，被上訴人維
      忠公司所有17-4地號土地之面積，較原登記之面積減少
      34.25 平方公尺，被上訴人成陽公司所有18地號土地之面
      積，較原登記之面積減少71.54 平方公尺等情，復有鑑定
      圖所附面積分析表可佐。足見依上訴人主張之界址，不但
      與現況不相符合，且對被上訴人2 人損害較大（即土地減
      少之面積更多），惟倘以該地籍線為經界，對兩造均屬有
      利（上訴人土地之面積增加，被上訴人2 人土地面積減少
      幅度較小），且甚符合使用現況。
    (四)上訴人雖以系爭3 筆土地經臺北縣政府於86年9 月10日為
      鑑界，亦製有再鑑界成果圖附於原審卷第192 頁，兩造均
      無異議等語，惟經本院囑託台北縣板橋地政事務所依該再
      鑑界成果繪製於後附鑑定圖上，上訴人所有18-10 地號土
      地與被上訴人維忠公司所有之17-14 地號土地、及與被上
      訴人成陽公司所有之18地號土地，係分別以C ”─B ”─
      A ”及E ”─A ”之連接線為地籍線，亦有該所97年8 月
      15鑑定圖可稽。與上訴人所主張之D ─C ─B ─A 點之連
      線及H ─I 及I ─A 點之連線往右上角延伸，亦有出入。
      且以之為界，則僅上訴人所有18-10 地號土地面積增加
      22.36 平方公尺，被上訴人維忠公司所有之17-14 地號土
      地面積則減少18.61 平方公尺，被上訴人成陽公司所有18
      地號土地之面積則減少59.66 平方公尺，兩造間土地面積
      之增減，顯未盡公平。而臺北縣板橋地政事務所實施鑑測
      時，現場因系爭3 筆土地均無可靠地標，乃擴大範圍施測
      ，就鄰近可靠界址點進行套匯，計取34個參考點等情，業
      據證人王賀盛到場證述明確（見本院卷第88頁，97年7 月
      8 日準備程序期日），並有參考點之照片18張附於本院卷
      第92-103頁可憑。其測定界址之方法顯未見有何不週延之
      處，自得資為本件認定之基礎。
    (五)至於依臺北縣板橋地政事務所鑑測所得地籍線計算兩造所
      有上開土地之面積，雖與原登記面積有出入，惟係因原地
      籍圖為日據時代所匯製，因圖紙伸縮、多次分割配賦等，
      致面積略有增減，亦據證人王賀勝證述明確（見本院卷第
      88 頁 ，97年7 月8 日準備程序筆錄）。足見重測前地籍
      圖，為日據時代沿用而來，受限於當時之測量技術，精確
      度原本不足，日後因紙張破損及變形，誤差範圍勢必擴大
      ，是自不得專以土地面積是否增減為認定界址之標準。
    (六)綜上，臺北縣板橋地政事務所實施鑑測界址之方法未有何
      不週延之處，並與重測前地籍圖經界線相符，且與兩造使
      用系爭土地之現況相符，於土地面積之增減配賦亦較公平
      ，則該所所測量繪製附圖所示Ｃ’─Ｂ’─Ａ’及Ｅ’─
      Ａ’之紅、黑虛線之連接線即係兩造所有土地之界址，應
      為可採。
六、綜上所述，本件經原審囑託台北縣板橋地政事務所派員依兩
    造指界鑑定兩造間之界址，經參酌該鑑定結果，與重測前地
    籍圖經界線相符，且與兩造使用系爭土地之現況相符，於土
    地面積之增減配賦亦較公平，認以該所測量繪製附圖所示Ｃ
    ’─Ｂ’─Ａ’及Ｅ’─Ａ’之紅、黑虛線之連接線即係兩
    造所有土地之界址，始為允當。原審依此定兩造所有系爭土
    地之界址，即無不合。上訴意旨指摘原判決不當，求予廢棄
    改判，為無理由，應予駁回。
七、本件事證已臻明確，兩造其餘攻擊防禦方法，核於判斷結果
    不生影響，爰不一一審酌，附此敘明。
八、據上論結，本件上訴為無理由，依民事訴訟法第436 條之1
    第3 項、第449 條第1 項、第463 條、第385 條第1 項前段
    、第78條，判決如主文。
中    華    民    國    97    年    11    月    28    日
                  民事第二庭    審判長法  官  蕭胤瑮
                                      法  官  鍾啟煌
                                      法  官  陳麗玲
以上正本證明與原本無異
如對本判決上訴，須於判決送達後20日內向本院提出上訴狀，
同時表明上訴理由；如已於本判決示後送達前提起上訴者，應
於判決送達後10日內補具上訴理由（均須按他造當事人之人數附
繕本）。
中    華    民    國    97    年    11    月    28    日
                                     書記官  陳玉心


司法院資訊處製作；財團法人民間司法改革基金會備份。
